【裁判字號】    98,消債更,305
【裁判日期】    981231
【裁判案由】    更生事件
【裁判全文】
臺灣臺南地方法院民事裁定           98年度消債更字第305號
聲  請  人  甲○○
即  債務人
代  理  人  宋錦武律師
上列當事人因消費者債務清理事件聲請更生，本院裁定如下：
    主  文
更生之聲請及保全聲請均駁回。
聲請費用新臺幣壹仟元由聲請人負擔。
    理  由
一、本件聲請意旨略以：聲請人積欠金融機構無擔保債務共計新
    臺幣（下同）155 萬3,383 元，前於民國98年1 月間依消費
    者債務清理條例第151 條第1 項之規定，以書面向最大債權
    銀行台新國際商業銀行股份有限公司（下稱台新銀行）請求
    協商，嗣台新銀行要求聲請人應分125 期清償，每期給付
    6,190 元，惟因債權人第一金融資產管理股份有限公司（下
    稱第一資產公司）、長鑫資產管理股份有限公司（下稱長鑫
    公司）、萬榮行銷顧問股份有限公司（下稱萬榮公司）均不
    參與協商，致協商不成立。茲因聲請人現有之財產僅有對於
    達威國際有限公司（下稱達威公司）之投資10萬元及汽車1
    輛，每月收入約3 萬4,000 元；又慶豐商業銀行股份有限公
    司（下稱慶豐銀行）、第一資產公司、長鑫公司、遠東國際
    商業銀行股份有限公司（下稱遠東商銀）每月以執行命令對
    於聲請人扣薪三分之一，聲請人領得之收入扣除每月之生活
    費用9,829 元、應分擔之房屋租金5,500 元、應負擔聲請人
    之父黃文慶、聲請人之母黃周春英之扶養費共計6,552 元、
    應繳納之汽車貸款8,313 元、應清償萬榮公司之1,000 元、
    應清償大眾商業銀行股份有限公司（下稱大眾銀行）之
    2,000 元，已有不能清償之情事，爰依消費者債務清理條例
    之規定，聲請更生等語。
二、按債務人不能清償債務或有不能清償之虞者，得依本條例所
    定更生或清算程序，清理其債務，消費者債務清理條例第3
    條定有明文。又聲請更生或清算不合程式或不備其他要件者
    ，法院應以裁定駁回之，但其情形可以補正者，法院應定期
    間先命補正，復為同條例第8 條所明定。衡諸債之關係，係
    以當事人間之信賴關係為基礎，為社會經濟組織之重要支柱
    ，故當事人於以法律行為追求自己之利益之際，亦應顧及對
    方之利益，並考量債權債務在社會上之作用，本於誠實及信
    用之原則，行使債權及履行債務。是對於已陷入經濟上困境
    之消費者，若任其於惡性循環之債務窘境中生存，將衍生嚴
    重之社會問題，難以維持安定之社會經濟秩序，故為兼顧債
    權人、債務人雙方之利益，對陷於經濟上困境之消費者，固
    應允其於消費者債務清理條例施行後，得選擇以重建型之更
    生程序或清算型之清算程序清理其債務，藉以妥適調整債務
    人與債權人及其他利害關係人間之權利義務關係，保障債權
    人獲得公平受償，並謀求消費者經濟生活之重建復甦機會。
    惟若債務人履行債務並無困難，僅係為圖謀減免債務，而不
    為債務之履行，即有違債權契約為誠信契約之本旨，而不能
    准許其更生或清算之聲請。
三、經查：
  (一)聲請人積欠金融機構無擔保債務共計155 萬3,383 元，前於
    98年1 月間依消費者債務清理條例第151 條第1 項之規定，
    以書面向最大債權銀行台新銀行請求協商，台新銀行要求聲
    請人應分125 期清償，每期給付6,190 元，嗣協商不成立之
    事實，業據其提出前置協商不成立通知書影本1 份為證，並
    有台新銀行98年6 月22日民事陳報狀1 份在卷可按。
  (二)聲請人雖主張現有之財產僅有對於達威公司之投資10萬元及
    汽車1 輛，每月收入約3 萬4,000 元，又慶豐銀行、第一資
    產公司、長鑫公司、遠東國際商業銀行每月以執行命令對於
    聲請人扣薪三分之一，聲請人領得之收入扣除每月必要之生
    活費用9,829 元、應分擔之房屋租金5,500 元、應負擔聲請
    人之父黃文慶、聲請人之母黃周春英之扶養費共計6,552 元
    、應繳納之汽車貸款8,313 元、應清償萬榮公司之1,000 元
    、應清償大眾銀行之2,000 元，已有不能清償之情事。惟查
    ：
    1.聲請人於97年度之薪資所得為43萬9,093 元，此有本院依
      職權調取之聲請人97年度稅務電子閘門所得資料1 份在卷
      可按，其每月平均之薪資應為3 萬6,591 元（計算式：
      439,093 ÷12＝36,591，小數點以下四捨五入）。聲請人
      主張每月平均收入約3 萬4,000 元，不足採信。
    2.聲請人主張慶豐銀行、第一資產公司、長鑫公司、遠東商
      銀每月以執行命令扣薪三分之一之事實，有聲請人提出臺
      灣優力流通事業股份有限公司（下稱臺灣優力公司）員工
      代扣款項明細1 份為證，堪信為真。
    3.按消費者債務清理條例立法目的係為使不幸陷入經濟困境
      之人得以清理債務、重建生活，並在清理債務過程中能適
      度保有符合人性尊嚴之最低基本生活所需，而非維持債務
      人過去慣常之寬裕生活型態，否則非僅有悖於消費者債務
      清理條例之意旨，更係將債務人因個人浪費或財務管理失
      控之風險不當轉嫁予金融機構負擔，顯非公允。故為妥適
      調整債務人與債權人及其他利害關係人間之權利義務關係
      ，保障債權人獲得公平受償，並謀求消費者經濟生活之重
      建復甦機會，法院對於債務人每月必要之生活費用，自不
      可僅以債務人主張之數額為斷，而應酌採政府所定最低生
      活費作為裁量標準，方屬允洽。準此，本院審酌聲請人居
      住於臺南市，有戶籍謄本1 份在卷可按，參酌內政部98年
      2 月16日台內社字第0980031312號公告之98年度臺灣省（
      不含臺北縣）低收入戶最低生活費為每人每月9,829 元，
      認聲請人每月支出之必要生活費用應為9,829 元，始為合
      理。其次，內政部公布之前開低收入戶最低生活費乃由中
      央、直轄市主管機關參照中央主計機關所公布當地區最近
      1 年平均每人消費支出60% 定之，此參諸社會救助法第4
      條第2 項之規定自明；而中央主計機關所公布當地區最近
      1 年平均每人消費支出，乃依據各縣市轄區內之民生消費
      型態、經濟繁榮情狀及縣市居民之所得收入等各項數據所
      統計出之消費支出金額，於統計時，業已計入平均每人之
      食品、飲料、菸草支出、衣著、鞋襪類支出、房地租、水
      費、燃料及燈光支出、家庭器具、設備及家事管理支出、
      醫療及保健支出、運輸交通及通訊支出、娛樂消遣及教育
      文化服務支出及什項支出，自不應於聲請人每月應支出之
      必要生活費用外，另行計入房屋租金分擔之支出。
    3.按直系血親相互間，互負扶養之義務；負扶養義務者有數
      人而其親等同一時，應各依其經濟能力，分擔義務；受扶
      養權利者，以不能維持生活而無謀生能力者為限；前項無
      謀生能力之限制，於直系血親尊親屬，不適用之；扶養之
      程度，應按受扶養權利者之需要與負扶養義務者之經濟能
      力及身分定之。此參之民法第1114條第1 款、第1115條第
      3 項、第1117條第1 項、第2 項、第1119條分別定有明文
      。經查，聲請人之父黃文慶、母黃周春英分別為38年4 月
      10日及40年9月28日出生，於95年、96年、97年均無所得
      ，名下均無不動產，有戶籍謄本1份、稅務電子閘門財產
      所得調件明細表2份在卷可按，堪認均已不能維持生活，
      而有受聲請人扶養之權利。本院參酌聲請人之父黃文慶、
      母黃周春英，現住於臺南縣，有戶籍謄本1份在卷可按，
      對其負扶養義務之人，除聲請人外，尚有聲請人之兄黃俊
      達、姊黃瓊嬅，業據聲請人陳述在卷，並斟酌內政部所公
      布98年度臺灣省（不含臺北縣）低收入戶最低生活費為每
      人每月9,829 元，已如前述，暨聲請人目前尚欠上開為數
      不少之債務；聲請人之兄黃俊達於96年、97年並無薪資所
      得，執行業務所得分別僅有7,593 元及3 萬1,066 元，名
      下有土地2 筆、建物1 筆；聲請人之姊黃瓊嬅於96年、97
      年之薪資所得分別為33萬4,755 元及28萬6,180 元，名下
      並無不動產，此有稅務電子閘門財產所得調件明細1份 在
      卷可按，認聲請人之父黃文慶、母黃周春英每月之扶養費
      以9,829 元為適當，另審酌聲請人及其兄黃俊達、姊黃瓊
      嬅均值壯年，均非無工作能力之人，並斟酌其等之經濟狀
      況，認聲請人應負擔扶養義務三分之一。從而，聲請人每
      月應負擔其父黃文慶、黃周春英之扶養費各3,276 元（計
      算式：9,829 ÷3 ＝3,276 ，小數點以上四捨五入），共
      計6,552 元（計算式：3,276 ×2 ＝6,552 ）。聲請人主
      張每月應負擔其父黃文慶、其母黃周春英之扶養費共計
      6,552 元，應堪採信。
    4.聲請人雖主張每月應繳納汽車貸款8,313 元，惟按，汽車
      貸款名義上雖屬債務，於實質上乃屬債務人藉由按期繳納
      貸款而逐期累積個人資產，債務人於經濟困頓之際，本應
      選擇適當處分資產以減輕債務負擔，而非堅持清償汽車貸
      款並負擔牌照稅、燃料稅、強制汽車責任險、汽車保養、
      維修費用等非必要支出，以便持續累積資產，更不應僅將
      清償汽車貸款債務列入必要之支出，優先清償汽車貸款債
      務，而不同時清償其他債務。再衡之金融機構或保險公司
      辦理以汽車設定動產抵押權為擔保所為之借款（即俗稱之
      汽車貸款），設定動產抵押權汽車之價值，扣除其所擔保
      之債務以後，通常尚有剩餘，抗告人如能將該設定抵押權
      之汽車變賣，賣得之價金除可用以清償該動產抵押權所擔
      保之債務，剩賸之款項更可供清償上開無擔保債務之用，
      亦可免除清償汽車貸款債務及負擔牌照稅、燃料稅、強制
      汽車責任險、汽車保養、維修費用等非必要之支出，是以
      ，汽車貸款之支出自非必要之支出。至聲請人雖主張因工
      作而有使用汽車之必要。惟按，所謂勞工，謂受雇主僱用
      從事工作獲致工資者，此參之勞動基準法第2 條第1 款之
      規定自明，可知勞工並無提供機械、器具以供自己從事工
      作使用之義務，如從事工作而有使用汽車之必要時，自應
      由雇主提供汽車，以供勞工從事工作使用。查，聲請人乃
      受僱於臺灣優力公司之員工，如因工作而有使用汽車之必
      要，自應由臺灣優力公司提供汽車，以供聲請人從事工作
      使用，並無由聲請人借貸金錢購買汽車，以供其為臺灣優
      力公司從事工作使用之理。是聲請人前揭主張尚不足據為
      其每月應繳納汽車貸款8,313 元，為其必要支出之理由。
    5.聲請人主張每月應清償萬榮公司1,000 元，業據其提出協
      議分期清償切結書影本1 份為證，並有萬榮公司民事消債
      事件陳報狀1 份在卷可考，堪認屬實。又聲請人雖主張每
      月應清償大眾銀行2,000 元之事實，雖據其提出理債還款
      協議書影本1 份為證，惟查，大眾商業銀行業已參與前置
      協商，如協商成立，聲請人自無需另行給付大眾銀行
      2,000 元，故於審酌聲請人有無履行台新銀行所提出前開
      協商方案之可能時，自不應重覆計入。
    6.從而，聲請人每月之收入3 萬6,591 元，扣除慶豐銀行、
      第一資產公司、長鑫公司、遠東商銀每月以執行命令扣薪
      三分之一，約1 萬2,197 元（計算式：36,591÷3 ＝
      12,197），再扣除聲請人每月必要之生活費用9,829 元、
      每月應負擔其父黃文慶、母黃周春英之扶養費共計6,552
      元，及應清償萬榮公司之1,000 元後，每月尚有7,013 元
      足供清償債務，應有履行台新銀行所提出125 期，每月清
      償6,190 元之協商方案之可能。
   (三)按現代社會經濟之本質乃以貨幣為媒介之「信用經濟」型態
    ，交易者藉由債權債務之建立實現商品交換或金融交易，使
    市場經濟活絡並不斷拓展其廣度及深度。因此，如欲評估債
    務人是否不能清償債務或有不能清償之虞，自應綜合債務人
    之債務總額、債務人之年齡、工作能力、債務人未來可能獲
    得之勞務報酬、財產，以為判斷。本件聲請人既有履行台新
    銀行所提出125 期，每月清償6,190 元之協商方案之可能，
    且聲請人係69年1 月4 日出生，現未滿30歲，正值青年，有
    穩定之工作，名下復有對於達威公司之投資，亦可期待其未
    來可能獲得更多之勞務報酬或投資所得，供其清償債務，實
    難認聲請人有何不能清償債務或不能清償之虞之情事。
四、綜上所陳，本件聲請人既無不能清償債務或有不能清償之虞
    之情事，其聲請之更生之要件即有不備，且其情形又屬無從
    補正，揆之前揭規定，自應駁回其更生之聲請。又本件既已
    裁定駁回聲請人更生之聲請，聲請人保全處分之聲請，即無
    必要，應併予駁回。
五、依消費者債務清理條例第8 條、第15條，民事訴訟法第78條
    ，裁定如主文。
中    華    民    國    98    年    12    月    31    日
                      民事第三庭  法  官  伍逸康
以上正本證明與原本無異。
如不服本裁定，應於裁定送達後10日內，以書狀向本院提出抗告
，並繳納抗告費新臺幣1,000元。
中    華    民    國    98    年    12    月    31    日
                                  書記官  盧昱蓁


司法院資訊處製作；財團法人民間司法改革基金會備份。
